【裁判字號】    89,上易,56
【裁判日期】    890203
【裁判案由】    竊佔
【裁判全文】
臺灣高等法院刑事判決                              八十九年度上易字第五六號
    上  訴  人  臺灣桃園地方法院檢察署檢察官
    被      告  甲○○
    選任辯護人  郭豐文
    被      告  乙○○
右上訴人因被告竊佔案件，不服臺灣桃園地方法院八十七年度易字第一二二五號，中
華民國八十八年八月二十五日第一審判決（起訴案號：臺灣桃園地方法院檢察署八十
七年度偵字第三五一九、第三五二０號）提起上訴，本院判決如左：
    主  文
上訴駁回。
    理  由
一、公訴意旨略以：被告甲○○、乙○○與廖春生、鄭高娟惠、鄭逢庚（以上三人另
    案審理）等五人共同意圖為自己不法之利益，明知位於桃園縣龜山鄉○○○○○
    段三之二、三之三、三之五、三之六、四之二、四之三、四之六、四之七、四之
八、廿二之五、廿三之一、廿三之二、廿三之三、廿三之四、廿三之五、廿三之
    六、廿四、廿四之一、廿四之二、廿四之三、廿四之四、廿四之五、廿四之六、
    廿四之七、廿四之八、廿五之一及四十八地號之土地，面積共一點一四九六公頃
    ，係中華民國所有委由國防部總務局及國有財產局為管理機關之土地，竟於中華
    民國七十八年三月九日，在乙○○位於桃園縣龜山鄉○○村○鄰○○街永樂巷卅
    三號之住處，由鄭高娟惠、鄭逢庚、甲○○三人以設於臺北縣三重市○○街六十
    一巷八號三樓「佑佳鋼鐵股份有限公司」（下稱佑佳公司）之名義，支付新臺幣
    （下同）參佰萬元予乙○○及廖春生二人，由乙○○及廖春生二人負責將前揭土
    地上養豬及種植農作物之人支付款項遷走騰空後，交付予鄭高娟惠、鄭逢庚、甲
    ○○三人在該處充作佑佳公司鐵板等貨物之儲存場，設置鐵皮屋辦公室及地磅等
    物供營業出貨、人員休息之用（全部竊佔位置及面積均詳如臺灣桃園地方法院八
    十五年度易字第五二四○號判決附圖所示），嗣於八十五年九月十九日為檢察官
    率同桃園憲兵隊查獲。因認被告甲○○、乙○○均係涉犯刑法第三百二十一條第
    一項第四款之與廖春生、鄭高娟惠、鄭逢庚等結夥三人以上加重竊佔罪嫌。
二、按犯罪事實應依證據認定之，無證據不得推定犯罪事實，又不能證明被告犯罪者
    ，應諭知無罪之判決，刑事訴訟法第一百五十四條、第三百零一條第一項分別定
    有明文。而認定被告有罪之事實，應憑證據，如未能發現相當之證據，或證據不
    足以證明，自不能以推測或擬制之方法以之為裁判基礎；且認定事實所憑之證據
    ，其為訴訟上之證明，須達於通常一般之人均不致有所懷疑而得確信其為真實之
    程度者，始得據為有罪之認定，倘其證明尚未達到此一程度，而有合理懷疑存在
    時，尚難為有罪之認定基礎；另茍積極之證據不足以為被告事實之認定，即應為
    被告有利之認定，更不必有何有利之證據；最高法院三十年上字八一六號、四十
    年台上字八六號、七十六年台上字四九八六號判例，分別揭有上旨，足資參照。
    查公訴人認被告甲○○、乙○○涉犯右揭罪嫌，無非係以被告甲○○、乙○○對
    右揭事實業經分別於臺灣桃園地方法院八十五年度易字第五二四○號審理中及台
    灣桃園地方法院檢察署偵查中坦承不諱，並互核相符。此外，並有桃園縣桃園市
    地政事務所八十五年九月九日桃地二字第三九○三號土地複丈成果圖、國防部總
務局簡便行文表、讓渡書、公司執照、公司變更登記事項卡各一件在卷足資佐證
    等為其論據。惟訊據被告甲○○、乙○○均堅決否認有何竊佔之犯行，被告甲○
    ○辯稱：伊係向廖春生等人價購上開土地之部分土地使用權，並無竊佔之犯意等
    語；被告乙○○則辯稱：伊不認識廖春生，亦未收受任何甲○○之價購上開土地
    使用權之價金，且亦無竊佔他人之土地等語。
三、經查：
    （一）右揭位於桃園縣龜山鄉○○○○○段三之二等地號土地，為中華民國所有
    ，管理機關分別為國防部總務局、桃園縣龜山鄉公所、交通部台灣區○道○○○
    路局及國有財產局，有卷附之土地登記謄本在卷可稽（見本院第八十七年度上易
    字第一九八０號卷），並經證人即國防部總務局之承辦員黃靜貽證述在卷（見台
    灣桃園地方法院檢察署八十五年度偵字第一二０六三號卷第三頁至第四頁），又
    被告甲○○經佑佳公司之負責人鄭高娟惠同意後，以鄭高娟惠之名義向同案被告
    廖春生所代表之上開土地之竊佔戶約十戶，以三百萬元之代價自占用戶讓受上開
    土地使用權等情，並經同案被告廖春生及證人鄭高娟惠分別於原審法院審理時供
    述在卷（見同上卷八十七年五月二十七日、八十八年七月二十三日筆錄），並有
    讓渡書乙紙在卷足按（見臺灣桃園地方法院八十五年度易字第五二四０號卷），
    而上揭土地經佑佳公司受讓土地使用權後，該公司即作為儲存貨物之場所，並設
    置鐵皮屋辦公室等物供營業出入之事實，亦據被告甲○○供認在卷，復有卷附之
    現場照片六幀在卷足憑（見同上偵查卷第三十頁至第三十二頁），並據證人黃靜
    貽指訴在卷（見臺灣桃園地方法院八十七年度易字第一二二五號卷八十八年七月
    二十三日筆錄），足見被告甲○○等人所經營之佑佳公司確有占有、使用上開土
    地無誤。
    （二）本件國防部總務局係自七十八年五月六日開始與佔用戶協調遷讓事宜，嗣
    經多次協調，而國防部總務局於八十三年九月間尚發函通知佑佳公司遷讓其所佔
    用之土地（見同上偵查卷第二十七頁），同年四月十一日會勘時，佑佳公司仍未
    遷離，至八十五年四月十一日佑佳公司始搬遷部分佔用之土地返還國防部，亦有
    卷附之會勘紀錄影本足稽（見同上偵查卷第二十九頁），益堪認定上開讓渡書及
    被告甲○○、同案被告廖春生所述與事實相符，茲佑佳公司係於七十八年三月間
    始取得上開土地之占有，且係以買受方式繼受取得占有，並非自始即占用系爭土
地甚明，公訴人認係原始取得占有，容有誤會。
    （三）又依據上開讓渡書第五條之記載「如有公家機關主張收回時，與讓渡人乙
    ○○、廖春生等蓋不負責」，且同案被告廖春生亦供稱：甲○○拿三百萬元要伊
    去協調上開土地上之占用戶搬遷，說要作放鋼鐵之用等語（見臺灣桃園地方法院
    八十七年度易字第一二二五號卷八十八年五月二十七日筆錄），足見被告甲○○
    於簽訂讓渡書時即已知悉上開土地均屬廖春生所代表之占用戶所擅自佔用之公有
    土地，應屬贓物無訛。而上開土地係屬被告等人甲○○所經營之佑佳公司以買受
    方式所取得占有使用，自與竊佔情形有間，此應係屬故買贓物之問題（最高法院
    二十六年渝上字第五六０號判利意旨參照，而查竊佔罪與故買贓物罪，其犯罪構
    成要件不同，則其犯罪事實互不相同，自無事實同一之可言，本院自無從變更檢
    察官之起訴法條而為判決，附此敘明。），乃公訴人以被告甲○○於七十八年三
    月間與乙○○等人共同意圖為自己不法所有之利益，將如附件所示之土地佔為佑
    佳公司所有，認係構成竊佔罪，容有誤會，該部分之起訴事實，自屬犯罪不能證
    明。至被告甲○○容有為佑佳公司取得上開土地之占有，但此僅為故買贓物後之
    占有狀態，應不另生竊佔之問題，是自不得認被告甲○○構成竊佔罪。
    （四）至證人即負責本案之國防部總務局黃靜貽於原審法院審理時證稱：國防部
    總務局自七十七年起開始清查所列管之土地，發現上開國防部總務局所管理之土
    地為百姓所佔用，於是與占用戶展開協調會，協議內容為占用戶同意返還土地者
    ，則予以補償，不同意返還者則訴請法院裁判，而上開土地之占用人資料並未有
    乙○○之占用資料（見同上偵查卷第三頁至第四頁、臺灣桃園地方法院八十七年
    度易字第一二二五號卷八十八年七月二十三日筆錄），核與證人即住於上開土地
    之占住戶楊俊嶺於本院證稱：乙○○原住台北，有時會到我那裡住幾天，國防部
    總務局有與我們協調要我們搬遷並給我們補償費，乙○○確實沒有佔用土地等情
    相符（見臺灣桃園地方法院八十七年度易字第一二二五號卷八十八年八月十一日
    筆錄）；且同案被告廖春生於本院亦供稱：伊並未拿佑佳公司所價購上開土地使
    用權之價金，給乙○○作為搬遷之補償（見臺灣桃園地方法院八十七年度易字第
    一二二五號卷八十七年五月二十七日筆錄），另依被告甲○○所供，其洽商讓受
    系爭土地時亦未曾與乙○○接觸，讓渡書是由廖春生拿去，他拿去如何簽名、蓋
    章，伊不知道云云，是被告乙○○辯稱並無占用上開土地，且未取得佑佳公司之
    搬遷費，應堪採信。雖被告乙○○於上開讓渡書簽名，然被告乙○○並未占用上
    開土地，已如前述，其於上開讓渡書上簽名，容或代表占用戶參與佑佳公司之協
    調事宜，自不得以被告代表占用戶參與協調即遽認被告乙○○有竊佔之犯行。而
    查系爭土地係屬被告甲○○等人所經營之佑佳公司以讓受方式所取得佔有使用，
    已如前述，自與竊佔情形有間，係屬是否故買贓物之問題，乃公訴人以被告乙○
    ○於七十八年三月間與甲○○等人共同意圖為自己不法所有之利益，將如附件所
    示之土地佔為佑佳公司所有，認係構成竊佔罪，容有誤會。
四、縱上所述，本件並無積極之證據足以證明被告二人有公訴人所指訴之竊佔犯行，
    被告二人所辯應堪採信，原審因而以查無積極證據足資證明被告涉有何竊佔犯行
    ，而以不能證明被告二人犯罪，並為無罪之諭知，經核並無不合。檢察官上訴意
    旨以被告甲○○讓受系爭土地後應另成立一竊佔行為，及被告乙○○雖未占用但
    應與占用戶共負竊佔罪責，惟依前所述，其上訴顯無理由，應予駁回。
據上論斷，應依刑事訴訟法第三百六十八條，判決如主文。
本案經檢察官陳吉穗到庭執行職務。
中     華     民     國    八十九   年       二       月        三      日
                             臺灣高等法院刑事第三庭
                                 審判長法  官  張  連  財
                                       法  官  李  英  勇
                                       法  官  張  傳  栗
右正本證明與原本無異。
不得上訴。
                                       書記官  王  秀  雲
中     華     民     國    八十九   年       二       月        九      日


司法院資訊處製作；財團法人民間司法改革基金會備份。
